【裁判字號】    98,訴,1077
【裁判日期】    981120
【裁判案由】    殺人未遂
【裁判全文】
臺灣高雄地方法院刑事判決              98年度訴字第1077號
公  訴  人  臺灣高雄地方法院檢察署檢察官
被      告  丙○○
選任辯護人  施一帆律師
被      告  乙○○
指定辯護人  本院公設辯護人己○○
上列被告因殺人未遂案件，經檢察官提起公訴（97年度偵字第24
790、32489 號），本院判決如下：
    主  文
丙○○、乙○○均公訴不受理。
    理  由
一、公訴意旨略以：被告丙○○原為告訴人甲○○所經營光明遍
    照股份有限公司（登記負責人黃順天，設高雄市新興區○○○路56號23樓之7 ，下稱光明遍照公司）之業務員，於民國
    97年9 月1 日上午8 時許，在高雄市新興區○○○路56號23
    樓之1 之「大福德律師事務所」，向告訴人索討新臺幣（下
    同）212 萬5,000 元業務獎金未果，告訴人隨後至同址24樓
    之6 之會議室開會，被告丙○○於同日上午8 時10分許，邀
    約被告乙○○到場，於同日上午8 時30分許，被告丙○○、
    乙○○2 人一起到該會議室，再次向告訴人索討業務獎金未
    果，被告丙○○、乙○○2 人竟共同基於殺人之犯意聯絡，
    由被告乙○○提供園藝用剪刀1 把（下稱上開剪刀），並由
    被告丙○○持之刺向告訴人腹部、胸部等處，致告訴人受有
    胸、腹部穿刺傷等傷害，幸經在場案外人簡特譽、丁○○2
    人幫忙制止，告訴人得逃往17樓求救，旋經救護車送往高雄
    市立聯合醫院（下稱市立聯合醫院）緊急救治，始未造成死
    亡結果。因認被告丙○○、乙○○共同涉犯刑法第271 條第
    2 項、第1 項之殺人未遂罪嫌。
二、證據能力部分：
  (一)按刑事訴訟法第159 條之1 第2 項規定：「被告以外之人於
    偵查中向檢察官所為之陳述，除顯有不可信之情況者外，得
    為證據」。查證人即告訴人甲○○、證人簡特譽、丁○○於
    偵查中向檢察官所為關於本件案發過程之證述，已依法於檢
    察官訊問前具結，皆可擔保其係據實陳述，此有上開證人之
    結文附卷可考（參偵一卷第26～28頁），而被告丙○○、乙○○及其辯護人對於上開證人之證言，亦未曾主張釋明此等
    向檢察官所為之陳述，有非出於真意或有何違法取供之情形
    ，本院並查無檢察官有以不正方法取證，或有任何其他顯有
    不可信之情事，從而，上開證人於偵查中之證述均有證據能
    力。
  (二)按「除前3 條之情形外，下列文書亦得為證據：一、除顯有
    不可信之情況外，公務員職務上製作之紀錄文書、證明文書
    。二、除顯有不可信之情況外，從事業務之人於業務上或通
    常業務過程所須製作之紀錄文書、證明文書。三、除前二款
    之情形外，其他於可信之特別情況下所製作之文書。」刑事
    訴訟法第159 條之4 定有明文。查告訴人甲○○之市立聯合
    醫院診斷證明書係醫師依於業務上或通常業務過程所須製作
    之病歷紀錄文書所製作之紀錄文書，且記錄時亦無預見日後
    將作為證據之偽造動機，其虛偽之可能性較小，且如讓製作
    者以口頭方式在法庭上再重述過去之事實或數據，實際上有
    其困難，具有一定程度之不可代替性，復無顯不可信之情況
    ，依上開規定，該診斷證明書應具有證據能力。
  (三)按被告以外之人（包括證人、鑑定人、告訴人、被害人及共
    同被告等）於審判外之陳述雖不符刑事訴訟法第159 條之1
    至之4 等4 條之規定，而經當事人於審判程序同意作為證據
    ，法院審酌該言詞陳述或書面陳述作成時之情況，認為適當
    者，得為證據。而當事人、代理人或辯護人於法院調查證據
    時，知有前項不得為證據之情形，而未於言詞辯論終結前聲
    明異議者，視為有前項之同意，刑事訴訟法第159 條之5 定
    有明文。查證人簡特譽、丁○○於警詢時之證述及本判決後
    述所引用之其餘證據，其性質屬於傳聞證據部分，檢察官、
    被告丙○○、乙○○及其辯護人均已知上述證據乃傳聞證據
    ，而未於言詞辯論終結前聲明異議（參本院二卷第37頁），
    本院審酌上開證據與本案犯罪事實具有關連性且無不當取得
    之情形，認為以之作為本案之證據亦屬適當，揆諸前開規定
    ，上開傳聞證據均具有證據能力。
  (四)卷附現場照片19張（參警卷第26～33頁），係傳達照相當時
    現場情況，而透過照片傳達情形與現場實況在內容上之一致
    性，透過機械之正確性加以保障，即照片並不存在人對現實
    情形之知覺、記憶所經常發生的表現錯誤，是認照片之性質
    係非供述證據，並無傳聞法則之適用，且亦別無證據證明上
    開蒐證照片有經偽造、變造或不法之情形，自有證據能力。
  (五)至於同案被告丙○○於警、偵訊中關於被告乙○○部分之陳
    述，其性質固屬傳聞證據，惟本判決並未引用，爰不予敘述
    其證據能力，附此敘明。
三、公訴意旨認被告丙○○、乙○○涉有上開殺人未遂犯嫌，無
    非係以共同被告丙○○、乙○○相互間之供述、證人甲○○
    、簡特譽、丁○○之證述、市立聯合醫院診斷證明書、97年
    9 月23日、98年1 月20日函及扣案上開剪刀、現場照片等資
    為論據，訊據被告丙○○坦承有持上開剪刀刺傷告訴人甲○○，被告乙○○坦承於案發後取走丙○○行兇之上開剪刀等
    事實，惟均堅詞否認有何共同殺人未遂之犯行，被告丙○○
    辯稱：其當天找甲○○的目的僅係要討回甲○○所積欠之業
    務獎金，剛好乙○○也在現場，並拿出上開剪刀表示看甲○○要怎麼辦，其見狀遂拿上開剪刀上24樓找甲○○繼續理論
    ，在雙方爭執一段時間後，其因一時氣憤乃持上開剪刀傷害
    甲○○，但其並無殺害甲○○的意思，如果其有殺人意圖，
    應該一進門就會拿刺殺甲○○，且甲○○所受傷勢應不至於
    只有幾公分的傷口，故其並無殺人未遂犯行等語；被告乙○○辯稱：其因接獲丙○○之電話委託方拿丙○○要的資料前
    往案發現場，之後看到丙○○氣沖沖的上24樓，其擔心有事
    才跟著上去，一到現場就看見一群人在扭打，後來甲○○從
    門口逃走，而丙○○停了一下後也跟著離開，其基於自然之
    反應就將上開剪刀撿走，之後是戊○○告知其要將剪刀送到
    派出所，是其並未提供上開剪刀予丙○○、且亦未與丙○○
    有何殺人之犯意聯絡等語。經查：
  (一)被告丙○○於97年9 月1 日上午8 時30分許，在高雄市新興
    區○○○路56號24樓「大福德律師事務所」之會議室，因向
    告訴人甲○○索討業務獎金未果，乃持上開剪刀1 把，刺向
    告訴人甲○○腹部、胸部等處，致告訴人甲○○受有胸、腹
    部穿刺傷等傷害之事實，業據被告丙○○於本院審理時自承
    不諱，核與證人即告訴人甲○○於偵查中、證人簡特譽、丁○○於警詢、偵查中之證述相符，並有高雄市政府警察局新
    興分局搜索扣押筆錄、扣押物品目錄表、職務報告、市立聯
    合醫院診斷證明書、現場照片19張附卷可稽（參警卷第18～
    21、25～34頁）及上開剪刀1 把扣案足憑，是此部分之事實
    ，堪予認定。
  (二)就扣案之上開剪刀是何人所有一節，業據證人即共同被告丙○○於本院審理時證稱：當天其在23樓向甲○○要錢未果，
    剛好乙○○也在現場並詢問其發生何事，經其告知後，乙○○就從工作褲拿起1 把園藝剪刀放在桌上並稱「甲○○怎麼
    這麼惡質，看他（甲○○）怎麼交代」，其見狀就拿起上開
    剪刀上24樓繼續找甲○○理論，乙○○也跟著上去，事後其
    因一言不合乃持上開剪刀刺傷甲○○而為警逮捕，並在警局
    打電話詢問乙○○上開剪刀之下落，乙○○才將上開剪刀帶
    到警局等語明確（參本院二卷第45～49頁）；而被告丙○○
    於案發前在23樓即已先與證人甲○○爭吵理論一節，業據證
    人甲○○於偵查中證稱：當天上午8 時許，丙○○到其23樓
    之辦公室大小聲，並揚言不付錢就要同歸於盡，其於勸阻丙○○後就上24樓開會，之後就看見丙○○也上來了，手上還
    拿剪刀，後面還跟著乙○○等語（參偵一卷第17頁，警卷第
    4 頁）；證人丁○○於本院審理時證稱：案發當天早上其到
    23樓打卡上班時，就看見丙○○也在那邊並穿著「欠債還錢
    」字樣之白衣，當時的氣氛已經很僵了，應該是丙○○催討
    債務久了，態度上要甲○○給個金錢上的交代，後來其到24
    樓開會，隨後丙○○與乙○○就一起上來，此時其看見丙○○手上已經有1 把剪刀，其見狀方與簡特譽上前安撫丙○○
    等語（參本院二卷第40頁）；證人簡特譽於偵查中證稱：在
    還沒開會前，丙○○就已經跟甲○○在爭執為何甲○○沒有
    給付招攬的佣金，那時爭吵的聲音很大，後來在24樓開會的
    時候，丙○○又上來與甲○○爭吵相同的內容，因丙○○當
    時手上拿著1 把剪刀，其與丁○○覺得有異，才站起來預防
    等語（參偵一卷第19頁），是依上開證人之證述可知，被告
    丙○○於24樓持剪刀刺傷證人甲○○前，早於當日上午8 時
    許即在23樓處與證人甲○○發生劇烈爭吵，倘丙○○於前往
    現場時即暗藏刀械，理當在23樓催討獎金未果而與甲○○發
    生劇烈口角時即可持之威嚇、傷害甲○○，然被告丙○○並
    未如此，反而遲於證人甲○○等人均上24樓開會後，方於相
    隔數十分鐘後之8 時30分許方持上開剪刀進入24樓，可見上
    開剪刀並非一開始即為被告丙○○持有之物，應係丙○○於
    23樓爭吵後至前往24樓刺傷甲○○前所取得無訛；再參以被
    告乙○○於案發之初並未現身，而係與被告丙○○一前一後
    同時出現在24樓，此時被告丙○○手中已多了1 把上開剪刀
    ，足徵證人丙○○證述上開剪刀係被告乙○○到達現場後所
    提供等語，當屬非虛，所述時間、地點亦合乎邏輯，是此部
    分之事實，實堪認定。
  (三)至被告乙○○固以前開詞情置辯，惟查，被告丙○○固有持
    上開剪刀而與乙○○一起上24樓找證人甲○○之事實，然在
    此之前，未曾有人看見被告丙○○手中持有上開剪刀，顯見
    上開剪刀應係事後到達現場之被告乙○○所提供一節，業據
    本院認定如上，故被告乙○○辯稱上開剪刀非其所提供等情
    ，已非可採；且證人甲○○於偵查中亦證稱：其遭丙○○持
    剪刀刺傷後欲逃離現場時，乙○○拿折疊椅作勢要對其毆打
    ，其問乙○○為何如此，乙○○回稱「因為你很惡質」等語
    （參偵一卷第17～18頁），此恰與證人丙○○於本院審理時
    證稱：其當天將向甲○○要錢未果之事告知乙○○時，乙○○除從工作褲拿起剪刀放在桌上外，尚稱「甲○○怎麼這麼
    惡質，看他（甲○○）怎麼交代」等語相符（參本院二卷第
    45頁），顯見被告乙○○於聽聞甲○○故意積欠獎金不發一
    事後，亦對甲○○之所為不滿，故基此同仇敵慨之心而提供
    丙○○上開剪刀，自非不能理喻之事；再參以被告乙○○於
    丙○○持上開剪刀刺傷證人甲○○後，即將上開剪刀取走，
    嗣後方持上開剪刀前往警局投案之情，亦據被告乙○○供承
    在卷，核與證人丙○○於本院審理時之證述相符，並有上開
    剪刀1 把扣案足憑，衡之常理，倘上開剪刀非被告乙○○所
    有，被告乙○○斷無隨意撿拾他人物品而使自己涉竊盜犯嫌
    之理；又倘被告乙○○係為掩飾丙○○之犯行而取走上開剪
    刀，理應於離開案發現場後即伺機將上開剪刀丟棄滅證，然
    其竟將上開剪刀置於身上，並於嗣後持之投案，此均足徵上
    開剪刀確為被告乙○○所有無訛，故被告乙○○方有取走剪
    刀並置於身上此一自然之舉動，從而，被告乙○○上開所辯
    ，顯係事後卸責之詞，不足採信。
  (四)另證人戊○○於本院審理時固證稱：當天早上約9 時許，丙○○打電話請乙○○拿資料去甲○○辦公室，乙○○當天穿
    的是鐵咖啡色休閒褲，因為乙○○沒有穿過七分工作褲，所
    以其印象深刻，後來乙○○離開後不久又打電話向其詢問「
    發生事情了，地上撿到之剪刀要如何處理？」，其便告知乙○○應將剪刀交到派出所，並與乙○○相約見面後一起前往
    警局，其從頭到尾都沒有看到乙○○有攜帶剪刀出門等語（
    參本院二卷第71～73頁）。惟查，本件案發距今已1 年有餘
    ，證人戊○○是否能清楚記憶被告乙○○當天之穿著，本屬
    有疑；且本件案發時間係上午8 時30分許，斯時被告乙○○
    已在大福德律師事務所24樓處，故證人戊○○證述被告乙○○於當日約9 時許接獲丙○○電話云云，亦屬有誤；再參以
    證人戊○○亦證稱：相關撿拾剪刀過程均是聽聞乙○○所述
    等語（參本院二卷第75頁），且一般人如隨身攜帶剪刀此類
    工具，甚少拿於手上或置於衣褲外可明顯可見之處，通常均
    置於口袋等隱密之處，倘非他人刻意告知，實難得知旁人身
    上藏有何工具，故證人戊○○未看見被告乙○○身有置有上
    開剪刀一情，亦屬事理之常，本院自不能以證人戊○○記憶
    模糊且係聽聞乙○○供述而得之傳聞證述，即為被告乙○○
    有利之認定。
  (五)按意思聯絡並不限於事前有所謀議，及僅行為當時有共同犯
    意之聯絡者，亦屬之，且其表示之方法，亦不以明示通謀為
    必要，即相互間有默示之合致，亦無不可。本件被告乙○○
    提供所有上開剪刀1 把，供被告丙○○持之傷害證人甲○○
    ，致甲○○受有胸、腹部穿刺傷等傷害一節，已如前述；而
    上開剪刀係金屬材質、尖端鋒利等情，亦據本院當庭勘驗在
    卷（參本院二卷第85頁），倘持之攻擊，衡情一般人均知有
    傷害他人之可能，被告乙○○既為上開剪刀之所有人，對此
    亦無不知之理；再參諸被告乙○○係緊跟丙○○而一起上樓
    找證人甲○○理論，且於證人甲○○逃走之時，尚有拿折疊
    椅作勢要毆打甲○○，並責罵甲○○很惡質等情，亦如上述
    ，足徵被告乙○○就被告丙○○持剪刀傷害證人甲○○一事
    ，主觀上確有犯意聯絡及行為分擔，縱被告乙○○實際上並
    未傷害證人甲○○，然此並不影響被告乙○○之共同正犯關
    係，從而，被告丙○○、乙○○共同持上開剪刀傷害甲○○
    ，並致甲○○受有上開傷勢之事實，實堪認定。
  (六)至公訴意旨固認被告丙○○、乙○○持上開剪刀傷害證人甲○○，致甲○○受有胸、腹部穿刺傷之行為，係涉犯刑法第
    271 條第2 項、第1 項之殺人未遂罪云云。惟查：
    1.按殺人與傷害之區別，應以有無殺意為斷，即行為人於下
      手時有無決意取被害人生命為準，至於被害人受傷處是否
      致命部位，及傷痕多寡、下手輕重等情，僅係供審判者心
      證之參考，究不能據為絕對之標準；又行為人於行為當時
      ，主觀上是否有殺人之故意，除應斟酌其使用之兇器種類
      、攻擊之部位、行為時之態度外，尚應深入觀察行為人與
      被害人之關係、衝突之起因、行為當時所受之刺激、下手
      力量之輕重，被害人受傷之情形及行為人事後之態度等各
      項因素綜合予以研析（最高法院20年度非字第104 號、78
      年度台上字第5216號判例意旨參考）。
    2.本件爭執之起因，乃被告丙○○認為證人甲○○積欠其高
      額之業務獎金，因而於案發當日早上8 時許，前往案發地
      點向甲○○索取債務，經甲○○予以拒絕後，方於同日上
      午8 時30分許，持乙○○提供之上開剪刀前往24樓並於與
      甲○○發生口角後，持剪刀刺傷甲○○等情，業據本院認
      定如前，審酌被告丙○○與甲○○間除此債務糾紛外，別
      無其他仇隙，且係於向甲○○催討債務未果發生口角爭執
      ，而於30分鐘後再次與甲○○發生口角爭執之際，方持剪
      刀刺傷甲○○，顯見被告丙○○並非自始即有傷害甲○○
      之意思，自難認被告丙○○於前往甲○○辦公室之初，主
      觀上即有殺害甲○○之動機存在。
    3.又證人甲○○負傷自會議室門口逃出後，被告丙○○追逐
      幾步即未再追趕，反而在24樓處等待員警到達現場之事實
      ，業據證人丁○○於本院審理時證稱：丙○○刺傷甲○○
      後本要繼續追趕，但因遭其抓住手部跑不快，此時剛好甲○○丟椅子過來，丙○○遭椅子砸中倒地，起身後丙○○
      因發現追不到甲○○，就回來24樓坐著，其以為事情平息
      就下樓等語（參本院二卷第39頁），並有高雄市政府警察
      局新興分局職務報告中所載：職... 接獲基地台通報有人
      受傷... 經大樓管理員告知與該受傷男子（甲○○）發生
      打架之男子在24樓之4 ，經前往24樓之4 該男子（丙○○
      ）當時1 人坐在該址大門前椅子上等語可資佐證（參警卷
      第25頁），亦與被告丙○○供稱：其刺傷甲○○後就知道
      自己作錯事，所以沒有繼續追趕甲○○，反而在23樓（24
      樓之誤）等警察過來等語相符（參本院一卷第28頁），是
      依當時情況，被告丙○○於刺傷甲○○後並未有遭人壓制
      而無法自由行動之情形，果被告丙○○確有殺人之犯意，
      當持刀逐層找尋甲○○下落並予以加害，又豈有追逐幾步
      即自行放棄，並在案發現場等待員警到來之理？足徵被告
      丙○○當時確無殺害甲○○之故意甚明。
    4.另證人甲○○雖遭被告丙○○持刀刺擊而受有胸、腹部穿
      刺傷，其深度大約3 公分、長度1.5 公分、寬度0.5 公分
      等情，有市立聯合醫院診斷證明書、98年1 月20日函在卷
      可考（參警卷第34頁，偵一卷第89頁），雖其傷口深度有
      3 公分，然並未傷及重要臟器，可見被告丙○○之攻擊並
      未造成甲○○致命之損害，此觀之甲○○於遭刺傷後，尚
      可朝丙○○丟擲椅子，並逃往17樓等待送醫治療等情可明
      ，是被告丙○○辯稱：其無殺害甲○○之意思等語，即非
      無據；至上開市立聯合醫院函文中雖載有：其所受害之程
      度，因離心臟等重要器官甚近，似有致命之可能等語，然
      本院綜合上開衝突之起因、被告丙○○行為後之態度及甲○○重要臟器並未受傷，且尚能持椅子丟擲及逃往他處等
      待送醫等情，而認被告丙○○持剪刀刺向甲○○時，主觀
      上並無致甲○○於死之殺人故意，已如上述，揆諸前開說
      明，本院自難僅以上開函文所稱甲○○受傷部位接近心臟
      有致命可能之推測，即為被告丙○○不利之認定。
    5.另被告乙○○係因在場聽聞被告丙○○敘述甲○○故意扣
      留獎金不發一事，因而提供上開剪刀予被告丙○○，在此
      之前，乙○○與甲○○間未有債務糾紛或其他仇隙等情，
      亦如前述，顯見被告乙○○與甲○○並無深仇大恨，或因
      聽聞被告丙○○所敘之事因而氣憤不平，為表示同仇敵慨
      之心，乃提供其所有之剪刀1 把以示與被告丙○○站在同
      一陣線，然尚難以此即認被告乙○○有何殺害甲○○之動
      機存在；況被告丙○○持剪刀刺傷甲○○時，被告乙○○
      之位置係在接近門口之處，倘被告乙○○真有殺人之犯意
      ，其大可在門口阻擋甲○○使之無法離開，再由從後追至
      之丙○○持刀將甲○○殺害即可，惟被告乙○○並未如此
      ，益見被告乙○○主觀上並無致甲○○於死之殺人犯意，
      至為顯明。
    6.綜上所述，被告丙○○於上揭時、地，持被告乙○○提供
      之剪刀刺傷甲○○胸、腹部，致甲○○受有胸、腹部穿刺
      傷等傷害之事實，雖可認定，惟從被告丙○○、乙○○與
      甲○○間並無深仇大恨，且於甲○○受傷逃走時未有阻擋
      甲○○逃走或繼續追趕甲○○之舉動，甲○○受傷後尚能
      逃往他處等待送醫等情狀綜合判斷，堪認被告丙○○、乙○○於案發之際尚無必致甲○○於死之殺人犯意，毋寧是
      基於教訓甲○○之傷害犯意甚明，此外，本院亦復查無其
      他證據足認被告丙○○、乙○○上開所為係基於殺人之共
      同犯意為之，故核其2 人所為，均係犯刑法第277 條第1
      項前段之普通傷害罪。公訴意旨認被告丙○○、乙○○所
      為均係犯同法第271 條第2 項、第1 項之殺人未遂罪，容
      有誤會。
四、按告訴乃論之罪，告訴人於第一審辯論終結前，得撤回其告
    訴；又告訴經撤回者，法院應諭知不受理之判決，刑事訴訟
    法第238 條第1 項，及第303 條第3 款分別定有明文。又刑
    事判決得就起訴之犯罪事實變更檢察官起訴所引應適用之法
    條者，以科刑或免刑判決為限，本件檢察官以殺人未遂起訴
    ，經原審審理結果，認為被告所犯實為傷害罪，未經合法告
    訴，則於判決理由欄敘明其理由逕依刑事訴訟法第303 條第
    3 款諭知不受理判決即可，原無適用同法第300 條之餘地（
    有最高法院71年度台上字第6600號判決意旨參考）。本件被
    告丙○○、乙○○經檢察官提起公訴，認被告丙○○、乙○○均係犯刑法第271 條第2 項、第1 項之殺人未遂罪，惟本
    院認被告丙○○、乙○○所為，均係犯同法第277 條第1 項
    之普通傷害罪，而該罪依同法第287 條前段規定，須告訴乃
    論，今告訴人甲○○於本院審理時，具狀表明撤回本件刑事
    告訴，有刑事撤回告訴狀、和解書各1 份在卷可按（參本院
    一卷第38、39頁），堪認告訴人甲○○已撤回本件告訴，揆
    諸上開規定及說明，自應就被告丙○○、乙○○上開所為犯
    行，均為不受理之諭知。
據上論斷，應依刑事訴訟法第303 條第3 款，判決如主文。
本案經檢察官余彬誠到庭執行職務
中    華    民    國    98    年    11    月    20    日
                  刑事第十五庭  審判長法  官  莊珮君
                                      法  官  楊國煜
                                      法  官  王俊彥
如不服本判決應於收受判決後10日內向本院提出上訴書狀，並應
敘述具體理由。其未敘述上訴理由者，應於上訴期間屆滿後20日
內向本院補提理由書(均須按他造當事人之人數附繕本)「切勿逕
送上級法院」。
以上正本證明與原本無異。
中    華    民    國    98    年    11    月    20    日
                                      書記官  鄭永媚


司法院資訊處製作；財團法人民間司法改革基金會備份。
